【裁判字號】    89,訴更,1
【裁判日期】    900320
【裁判案由】    土地所有權移轉登記
【裁判全文】
臺灣苗栗地方法院民事判決                            八十九年度訴更字第一號
    原      告    甲○○
    訴訟代理人    林思銘律師
    複  代理人    乙○○  住新.
                  丁○○  住同.
    被      告    丙○○  住台北市○○區○○路四段七二巷十弄六號三樓
右當事人間請求所有權移轉登記事件，經高等法院台中分院發回更審，本院判決如左
：
    主    文
原告之訴駁回。
訴訟費用由原告負擔。
    事    實
甲、原告方面：
一、聲明：被告應將如附表所示之土地移轉登記為原告所有。
二、陳述：
（一）原告於民國七十七年十月五日向被告之代理人彭賢購買被告所有坐落苗栗縣
      造橋鄉○○○段如附表所示之土地五筆，約定價金共為新台幣（下同）八十萬
      二千九百二十三元，原告已依約交付第一期款二十四萬元，其餘款項依約定應
      於系爭土地所有權移轉登記予原告時給付，惟屢向被告催討仍置之不理，為此
      依買賣之法律關係請求被告給付如訴之聲明。
（二）被告於七十七年十月五日簽訂系爭土地買賣契約時，尚未取得自耕能力證明，
      惟為免前開契約違反前土地法第三十條之規定，兩造乃於土地買賣契約書第六
      條約定：「本件標的物權取得登記名義人，由甲方（即原告）任意指定，乙方
      （即被告）不得異議，如辦理過戶手續有不備之處，或漏蓋印章等事項或要乙
      方親自出面辦理事宜，乙方不得刁難，應立即辦理之」。是依上揭約定，原告
      得自由指定登記名義人，係包括任何其他有自耕能力之人，故系爭土地買賣契
      約之履行，顯屬可能。另原告並與被告之代理人彭賢言明俟原告日後取得自
      耕能力時，被告亦應無條件過戶為原告所有，故該契約無客觀上自始給付不能
      之情形，當無民法第二百四十六條第一項前段及土地法第三十條第一、二項之
      適用。
（三）本件原審以原告於承受時無自耕能力為由駁回原告之訴，然私有農地之移轉，
      其承受人以能自耕者為限，原告原住台中縣，於購買系爭土地之前，早有自耕
      農身份並有自耕能力，且於七十七年九月一日已遷入苗栗縣，足證其有自耕能
      力，由於根據農地承受人自耕能力證明書申請須知之規定，申請核發自耕能力
      證明書之條件之一為承受農地與申請人之住所應在同一直轄市、縣（市）或不
      同直轄、縣（市）毗鄰鄉（鎮、市、區）範圍內，其住所並應經戶籍登記六個
      月以上，惟此係申領自耕能力證明書所須之條件，並非自耕能力所需要件，足
      徵原告在七十七年十月五日與被告代理人彭賢簽約時已有自耕能力，至於取
      得自耕能力證明，則由於法令規定須戶籍登記六個月以上，故原告於七十八年
      初始取得自耕能力證明。是本件簽約時，原告已遷入苗栗縣，俟六個月後即可
      取得自耕能力證明，從而本件買賣契約並無給付不能之情形。
（四）對被告抗辯所為之陳述：又被告雖抗辯未授權訴外人彭賢代理出售系爭土地
      ，且未收到價金，事後亦未追認彭賢之代理行為，然被告之代理人已將系爭
      土地之所有權狀交付原告，其與被告為叔姪關係，被告有關土地均委由彭賢
      處理，十幾年以來被告均將所有權狀置於彭賢處，俾方便其出售並取信買方
      之用，故被告否認授與彭賢代理權等語，顯令人難以置信。如認彭賢係無
      權代理，被告將所有權狀交付其處分，自應負表見代理人之責。
  三、證據：提出土地買賣契約書、存證信函、律師函暨回執卡各一件。
乙、被告方面：
一、聲明：如主文所示。
二、陳述：
（一）被告並未授權彭賢代理被告本人與原告簽約出售系爭土地，被告所有系爭土
      地係自六十八年彭家祖產繼承分割時即由被告之叔彭賢代辦各繼承人應繼分
      而持有，彭賢辦完繼承分割後並未交還被告之土地所有權狀，當年山區田地
      不值錢，又係祖產，被告住台北市曾數度催告彭賢交付權狀無著而延宕。七
      十七年十月間，某財團已收購整批山區土地擬開發為高爾夫球場，亟需彭賢
      之妻彭范七妹及被告所有之土地，遂以原告為人頭向被告購地，彭賢為順利
      土地出售，不得已將原持有之被告土地權狀交出，私冒被告之名義與原告簽約
      出售被告之土地予原告，嗣經數年，原告背後之財團力催彭賢交付被告之印
      鑑證明等重要文件以為辦理土地所有權移轉登記未果，遂發存證信函予被告，
      又向鈞院起訴請求被告履行契約，彭賢不得已又私刻被告之印章，偽收存證
      信函，偽請江錫麒律師代理被告到庭答辯，彭賢偽造被告名義事件，被告全
      無所知，嗣鈞院一審判決後，原告不服上訴台灣高等法院台中分院，法官認為
      有必要傳訊被告本人到庭說明，被告於八十七年十二月間到庭了解，始知彭賢
      偽稱有代理權而與原告簽約出售被告之土地一事。被告乃提出彭賢偽造文
      書之告訴，經鈞院刑事庭以八十九年度訴字第三六號判決彭賢偽造文書有罪
      確定在案。
（二）原告主張被告須依民法第一百六十九條表見代理之規定負責，然因彭賢係系
      爭土地之在地人，其方便辦理祖產分割後未將權狀交還被告，卻自行持有十多
      年，被告並無行為表示有代理授權彭賢處分土地，自無須對於原告負授權人
      之責任。又原告與彭賢簽約時，何不要求被告本人到場，或質疑彭賢有無
      代理權？依當時情形，原告應可得知彭賢無權代理而猶與之簽約，應歸咎於
      原告之故意或過失，被告無須負責。
丙、本院依職權調閱本院八十九年度訴字第三六號刑事卷宗。
    理    由
一、本件原告起訴其於七十七年十月五日向被告之代理人彭賢購買被告所有坐落如
    附表所示之土地五筆，約定價金共為八十萬二千九百二十三元，原告已依約交付
    第一期款二十四萬元，其餘款項依約定應於系爭土地所有權移轉登記予原告時給
    付，惟屢向被告催討仍置之不理，為此依買賣之法律關係請求被告給付如訴之聲
    明。被告則以其並未授權彭賢代理被告本人與原告簽約出售系爭土地，彭賢
    係自六十八年辦理彭家祖產繼承分割時即持有被告之系爭土地權狀，惟辦妥後並
    未交還被告前開土地權狀，其後彭賢持被告之土地權狀，私冒被告之名義與原
    告簽約出售被告之土地予原告，又私刻被告之印章，偽收存證信函，並偽請江錫
    麒律師代理被告到庭應訴，彭賢偽造被告名義等事件，經本院刑事庭以八十九
    年度訴字第三六號判決偽造文書有罪確定在案。被告並未授與彭賢代理權，亦
    無行為表示有代理授權彭賢處分土地，自無須對於原告負授權人之責任。
二、查原告主張訴外人彭賢於七十七年十月五日以被告之名義與原告簽訂買賣契約
    ，約定由原告買受被告所有坐落苗栗縣造橋鄉○○○段如附表所示之土地五筆，
    價金共為八十萬二千九百二十三元等情，業據其提出買賣契約書為證，且為被告
    所不爭，堪信為真實。另原告主張被告與彭賢為叔姪關係，被告將其系爭土地
    之所有權狀置於彭賢處十餘年，已授與代理權予彭賢，彭賢係有權代理被
    告本人與原告簽訂買賣契約等情，業據被告所否認，原告復未能就彭賢經原告
    授與代理權乙節舉證以實其說，自難信其該部分之主張為真實。
三、原告又主張縱使彭賢並非有權代理，惟因彭賢為被告之叔，且被告將其所有
    權狀交由彭賢處分，使原告相信彭賢有代理權，自應由被告負授權人之責任
    等語，亦據被告所否認，並以前開情詞置辯。經查，被告抗辯其所有系爭土地係
    自六十八年彭家祖產繼承分割而取得，當時即由被告之叔彭賢代辦各繼承人繼
    承事宜而持有被告之土地所有權狀，惟辦妥後並未交還被告土地所有權狀，被告
    屢向其催討仍未果，又彭賢私冒被告之名義與原告簽約出售被告之土地，嗣原
    告發存證信函予被告，又向本院起訴請求被告履行契約之際，彭賢又私刻被告
    之印章，偽收存證信函，偽請江錫麒律師代理被告到庭答辯，被告全無所知，嗣
    本院前審判決，原告不服上訴台灣高等法院台中分院，法官認為有必要傳訊被告
    本人到庭說明，被告於八十七年十二月間始知彭賢偽稱有代理權而與原告簽約
    出售被告之土地一事，被告乃提出彭賢偽造文書之告訴，經本院刑事庭以八十
    九年度訴字第三六號判決彭賢偽造文書有罪確定在案等情，業經本院調閱本院
    八十九年度訴字第三六號刑事卷宗屬實，彭賢確係因冒用被告之名義與原告簽
    訂買賣契約，將系爭土地出售予被告等偽造文書犯行，經本院刑事庭判處有期徒
    刑六月，緩刑四年確定在案，是被告前開抗辯尚堪採信。按由自己之行為表示以
    代理權授與他人，或知他人表示為其代理人而不為反對之表示者，對於第三人應
    負授權人之責任，民法第一百六十九條定有明文。又由自己之行為表示以代理權
    授與他人者，對於第三人應負授權人之責任，必須本人有表見之事實，足使第三
    人信該他人有代理權之情形存在，且須第三人基此表示之事實，主張本人應負授
    權人之責任，最高法院著有六十年台上字第二一三０號判例可資參照。本件被告
    並未授與代理權予彭賢使之出售被告所有之系爭土地等情，已如前述，是彭賢
    以被告之名義與原告簽訂買賣契約，自屬無權代理。又彭賢雖與被告有叔姪
    關係，又係於六十八年間為被告辦理系爭土地之繼承事宜而持有被告系爭土地之
    權狀，然尚不得僅據彭賢已多年持有被告土地權狀之狀態，即遽認被告已有將
    代理權授與彭賢之表見行為。再者，表見代理制度原為保護交易安全而設，凡
    交易之第三人亦應就交易中存在之風險盡注意之責，代理人彭賢雖持有被告之
    所有權狀，然衡諸交易常情，尚難據此推認代理人與被告本人有何種法律關係存
    在，一般交易第三人亦不至僅因代理人持有本人之土地所有權狀，即遽為信賴代
    理人已取得代理本人出售其土地之代理權之存在，則揆諸首開說明，被告並無表
    示授與彭賢代理權，並使原告信賴彭賢已取得出售其土地代理權之行為存在
    ，另原告復未能就被告有何其他表見事實舉證以實其說，其主張被告應負授權人
    之責任等語，即難謂有據。
四、從而，原告本於買賣之法律關係請求被告將如附表所示之土地移轉登記為原告所
    有，洵屬無據，應予駁回。
五、兩造其餘攻擊防禦方法，均核與本件判決結果不生影響，爰不一一贅述，附此敘
    明。
六、據上論結，本件原告之訴為無理由，依民事訴訟法第七十八條，判決如主文。
中      華      民      國    九十      年      三      月     二十     日
                                  臺灣苗栗地方法院民事庭
~B法      官  曾明玉
右為正本係照原本作成。
如對本判決上訴，須於判決送達後廿日內向本院提出上訴狀。
~B法院書記官  陳振和
中      華      民      國    九十      年      三      月     二十     日


司法院資訊處製作；財團法人民間司法改革基金會備份。
